最高法院刑事判決　　　　　　九十四年度台上字第五一一二號
　　上　訴　人　甲○○
　　　　　　　　　　　 在押.
　　選任辯護人　李永裕律師
　　上　訴　人　乙○○
　　　　　　　　　　　　33之.
　　　　　　　　　　　　（另案在台灣台中監獄南投分監執行
　　　　　　　　　　　　中）
上列上訴人等因違反毒品危害防制條例案件，不服台灣高等法院
台中分院中華民國九十四年五月二十五日第二審判決（九十四年
度上訴字第二七八號，起訴案號：台灣南投地方法院檢察署九十
二年度偵字第一九四五號、第一九四六號、第三七二三號、），
提起上訴，本院判決如下：
    主  文
原判決撤銷，發回台灣高等法院台中分院。
    理  由
本件原判決認定上訴人甲○○自民國九十二年五月初起，至同年
月八日下午五時許止，或單獨或與上訴人乙○○共同基於販賣營
利之概括犯意，由甲○○向不詳姓名之人販入第一級毒品海洛因
，並以所有行動電話（門號0000000000號）作為聯絡
工具，以每小包新台幣（下同）五百元至一千元不等之價格，由
其單獨或指示乙○○將海洛因交付購買者以出售牟利，而連續為
下列販賣海洛因之行為：(1)、甲○○於九十二年五月初某日起至
同年月八日止，在南投縣名間鄉○○路萊爾富便利商店前，由林
添順以0000000000號行動電話撥打甲○○上開行動電
話，雙方約定在上述萊爾富便利商店對面之停車場內，以每小包
五百元之價格，販賣品海洛因予林添順共三次，每次一小包，得
款共計一千五百元。(2)、甲○○又自九十二年五月六日起至同年
月八日止，由林添全以0000000000號行動電話撥打甲
○○上開行動電話，均約定於凌晨六、七時許在上述萊爾富便利
商店前，以每小包一千元之價格，販賣海洛因予林添全共三次，
每次一小包，得款共計三千元。(3)、甲○○、乙○○於九十二年
五月七日上午九時二十六分許，接獲陳次郎（綽號「阿龍」）以
所使用之0000000000號行動電話聯絡表示欲購買毒品
，雙方約定於同日下午五時許，在上述萊爾富便利商店前交易，
並推由乙○○以五百元之價格販賣海洛因一小包（毛重約Ｏ．一
公克）予陳次郎，陳次郎偕同湯振誼同往上址取得該次交易之海
洛因。(4)、甲○○、乙○○於九十二年五月八日上午九時四十八
分許，又接獲陳次郎以上述行動電話聯絡表示欲購買毒品，雙方
約定在上述萊爾富便利商店前交易，並推由乙○○以一千元之價
格販賣海洛因一小包予陳次郎，陳次郎偕同湯振誼同往取得該次
交易之海洛因。(5)、甲○○、乙○○又於九十二年五月八日下午
一時三十三分許，接獲陳次郎以上開行動電話聯絡表示欲購買海
洛因，雙方約定於同日下午四時許，在上述萊爾富便利商店前之
示範公墓以二千元之價格買賣海洛因二小包。甲○○指示乙○○
於約定之時間至上址欲將海洛因二包（含袋毛重共計Ｏ．八公克
）交予陳次郎並收取價款之際，為警查獲，並自乙○○身上扣得
前述海洛因二包及供乙○○施用之海洛因一包（含袋毛重Ｏ．三
公克），陳次郎與湯振誼見狀隨即逃逸，致上訴人等此次販賣海
洛因未能得逞等情。因而撤銷第一審判決，改判仍論處上訴人等
共同連續販賣第一級毒品（甲○○為累犯）罪刑，固非無見。
惟查：(一)、按除有特別規定外，已受請求之事項而未予判決者，
其判決為當然違背法令。依本件起訴書犯罪事實欄(一)、(二)所載，
甲○○自九十二年五月初某日起至同年月八日止，前後共販賣海
洛因予林添順四次。原判決認定甲○○僅販賣海洛因予林添順三
次，而就此部分予以論罪科刑；惟其對於起訴意旨所指甲○○販
賣海洛因超過三次部分，並未一併加以審判，或說明該部分應否
不另為無罪之諭知，依上說明，自有已受請求之事項而未予判決
之當然違背法令。(二)、按販賣毒品罪，並不以買入後復行販出為
必要，祇要買入或販出，有一於此，其販賣毒品罪即屬既遂。原
判決認定甲○○自九十二年五月初起，至同年月八日下午五時許
止，或單獨或與乙○○共同基於販賣營利之概括犯意，由甲○○
向不詳姓名之人販入海洛因等情。倘若無訛，則甲○○基於販賣
營利之意圖，向不詳姓名之人販入海洛因之行為，即已構成販賣
第一級毒品既遂罪。惟原判決對於甲○○究竟於何時、何地，向
何人以何種價格販入海洛因，暨其販入之次數、數量各為若干等
攸關販賣毒品既遂之構成要件事實？均未於事實欄內詳加認定記
載明白，亦未說明其憑以認定甲○○有向某不詳姓名之人販入海
洛因之證據及認定之理由，自有判決理由不備之可議。又原判決
對於甲○○意圖販賣營利，向不詳姓名之人販入海洛因而販賣第
一級毒品既遂之行為，與其嗣後販賣海洛因予林添順、林添全、
陳次郎之行為間究竟各具有何種關係，應如何論斷？並未一併加
以論敘說明，亦嫌理由欠備。(三)、按被告以外之人於檢察事務官
、司法警察官或司法警察調查中所為之陳述，與審判中不符時，
其先前之陳述必須具有較可信之特別情況，且為證明犯罪事實存
否所必要者，始得採為證據，此觀之刑事訴訟法第一百五十九條
之二規定甚明。查證人陳次郎、湯振誼於警詢時固均指證上訴人
等共同販賣海洛因予陳次郎，而為不利於上訴人等之陳述。惟其
二人嗣於第一審均改稱不認識上訴人，未向上訴人等購買海洛因
，或稱未見陳次郎向上訴人等購買毒品等語云云（見第一審卷第
三○九頁、第三一一頁、第三二○頁至第三二二頁）；是其二人
於司法警察調查中所為之陳述，顯與審判中所陳不符。原判決雖
以該二證人於警詢時係採一問一答方式，且均係出於其等自由陳
述，業據製作筆錄之警員吳岳朋、陳永受在第一審結證屬實，因
認該二證人於警詢中之陳述具有較為可信之特別情況，且為證明
犯罪事實所必要，認具有證據能力，而予以採信（見原判決第十
七頁第二行至第十行）。然查該二證人在警詢時縱採一問一答之
方式，且係出於自由陳述，似與其二人在第一審法院受訊問之情
形並無不同，如何能以此認定其等於警詢中之陳述具有「較為可
信之特別情況」？不無疑竇。原判決對於該二證人於警詢中之陳
述究竟如何具有「較為可信之特別情況」，並未詳加剖析論述明
白，僅以其二人在警詢時係採一問一答之方式，且係出於自由陳
述，即謂具有較為可信之特別情況，而予以採信，尚嫌理由欠備
。(四)、按被告供認犯罪之自白，如係出於強暴、脅迫、利誘或其
他不正方法，取得該項自白之偵訊人員，往往應擔負行政或刑事
責任，若被告已提出證據主張其自白非出於任意性，法院自應深
入調查，非可僅憑負責偵訊被告之人員已證述未以不正方法取供
，即駁回其調查證據之聲請。卷查甲○○於第一審辯稱其警詢筆
錄關於綽號「阿龍」（即陳次郎）部分之自白不實在，伊曾要求
警員更正筆錄內容，但警員以強暴、脅迫之方式強逼伊簽名按指
印，該筆錄係以不正方法取得等語，請求勘驗警詢錄音帶以查明
實情（見第一審卷第二八九頁、九○頁、第三五一頁、第三九二
頁）。原審雖向警方調閱甲○○之警詢錄音帶不果，但並未深入
調查其他證據，以查明甲○○所辯是否屬實，僅以製作其筆錄之
警員吳岳朋於第一審證稱：甲○○製作筆錄時意識清醒，並無異
狀，當時係以一問一答方式製作筆錄，且邊問邊錄音，筆錄完成
後有讓其閱覽簽名，並無強迫其簽名按指印云云，遽認該次警詢
筆錄之製作已合於法定程序（見原判決第十八頁第三行至第十行
），而採為上訴人等犯罪之證據，依上說明，尚嫌調查未盡。(五)
、刑事訴訟法第一百五十六條第二項規定，被告或共犯雖經自白
，仍應調查其他必要之證據，以察是否與事實相符。其立法目的
乃欲以補強證據擔保自白之真實性；亦即以補強證據之存在，藉
以限制自白在證據上之價值。至於被告之自白是否具有任意性，
以及被告有無核閱其自白筆錄並於其上簽名，雖與該項自白是否
具有證據能力有重要關係，但此與該項自白是否已有補強證據而
足以擔保其自白之真實性無涉，二者為不同層次之問題，自不能
論為一談。原判決理由一之(四)內說明：「又該警訊筆錄既係出於
被告甲○○之自由意志供述，具有任意性，且於訊畢時由被告甲
○○核閱無誤始簽名於其上，即足已擔保被告該警訊中自白之真
實性」云云（見原判決第十八頁倒數第五行至倒數第三行）。其
將甲○○警詢自白是否具有任意性之問題，與該項自白是否有補
強證據而足以擔保其真實性之問題混為一談，其論斷自有違誤。
以上或為上訴意旨所指摘，或為本院得依職權調查之事項，應認
原判決有撤銷發回之原因。
據上論結，應依刑事訴訟法第三百九十七條、第四百零一條，判
決如主文。
中　　華　　民　　國　九十四　年　　九　　月　 十五 　日
                      最高法院刑事第五庭
                          審判長法官  吳　雄　銘
                                法官  池　啟　明
                                法官  郭　毓　洲
                                法官  吳　三　龍
                                法官  韓　金　秀
      本件正本證明與原本無異
                                      書  記  官
中　　華　　民　　國　九十四　年　　九　　月　 十九 　日
                                                      Ｔ
